【裁判字號】    98,抗,1986
【裁判日期】    981229
【裁判案由】    清償債務
【裁判全文】
臺灣高等法院民事裁定                  98年度抗字第1986號
抗  告  人  乙○○
上列抗告人與相對人甲○○間清償借款事件，對於中華民國98年
11月16日臺灣臺北地方法院98年度審訴字第6114號裁定，提起抗
告，本院裁定如下：
    主  文
抗告駁回。
抗告訴訟費用由抗告人負擔。
    理  由
一、按人之權利能力，始於出生、終於死亡，民法第6條定有明
    文。又有權利能力者，有當事人能力；原告或被告無當事人
    能力者，法院應以裁定駁回之，分別為民事訴訟法第40條第
    1項、第249條第1項第3款所明定。
二、抗告意旨以：抗告人於起訴前並不知相對人已死亡，且無法
    依內政部95年12月6日頒佈之申請戶籍謄本及閱覽戶籍登記
    資料處理原則，向戶政機關領取相對人之戶籍資料而據以得
    知其已死亡之事。原法院查得相對人於起訴前已死亡之資料
    ，卻未提示抗告人查閱，俾抗告人得以依事實資料選擇變更
    相對人或撤回起訴，而不致浪費已投入之訴訟費用及勞力時
    間。原法院逕行裁定駁回抗告人之訴，損及抗告人之實體及
    程序權益，自有未合，爰提起抗告，求為廢棄原裁定等語。
三、經查：抗告人於民國（下同）98年11月2日對相對人甲○○
    提起清償債務之民事訴訟，惟甲○○已於92年3月12日死亡
    ，有其個人基本資料查詢結果可稽（見原法院卷第7頁）。
    即抗告人起訴時，甲○○已喪失權利能力，而無訴訟上之當
    事人能力，抗告人猶以無當事人能力之甲○○為被告提起訴
    訟，揆諸首揭規定，自非合法。原法院依民事訴訟法第249
    條第1項第3款規定駁回抗告人之訴，並無違誤。
四、抗告人另主張：原法院於裁定駁回前，應先命抗告人查閱相
    對人戶籍資料或提示其依職權調查之資料，俾抗告人得自行
    依事實資料選擇變更相對人或撤回起訴，不致浪費已投入之
    訴訟費用及勞力時間，原法院未予補正之機會即駁回抗告人
    之訴，嚴重損及抗告人實體及程序權益云云。惟查，抗告人
    起訴之被告因死亡而無當事人能力，並無法補正其能力之欠
    缺，抗告人主張原法院未予補正之機會，並不足取。且依內
    政部95年12月6日頒佈之「申請戶籍謄本及閱覽戶籍登記資
    料處理原則」之規定，訴訟繫屬中之兩造當事人得以利害關
    係人身分申請閱覽戶籍登記資料。即抗告人於原審遞狀後，
    即訴訟繫屬於法院，抗告人非無機會向戶政機關繳納利害關
    係證明文件正本以閱覽相對人之戶籍資料，抗告人捨此不為
    ，逕指摘原法院未曉諭撤回，並不足取。又當事人之任意變
    更，因當事人主體不同，紛爭不同，二者係不同的訴訟，仍
    須受民事訴訟法第255條規定之拘束，原則上不許為訴之變
    更。抗告人所執臺灣高等法院臺南分院96年度抗字第174號
    民事裁定，係取部分學說見解，並無法律上拘束力，抗告意
    旨執此指摘原裁定不當，求予廢棄，非有理由，應予駁回。
五、據上論結，本件抗告為無理由，爰裁定如主文。
中    華    民    國    98    年    12    月    29    日
                  民事第十四庭
                        審判長法  官  林金村
                              法  官  王麗莉
                              法  官  李慈惠
正本係照原本作成。
本裁定除以適用法規顯有錯誤為理由外，不得再抗告。如提起再
抗告，應於收受後10日內委任律師為代理人向本院提出再抗告狀
。並繳納再抗告費新台幣１千元。
中    華    民    國    98    年    12    月    29    日
                              書記官  王敬端

司法院資訊處製作；財團法人民間司法改革基金會備份。
